【裁判字號】    88,上訴,4666
【裁判日期】    890202
【裁判案由】    偽造文書等
【裁判全文】
臺灣高等法院刑事判決                          八十八年度上訴字第四六六六號
    上  訴  人
    即  被  告  甲○○
    選任辯護人  胡鳳嬌律師
右上訴人，因偽造文書等案件，不服臺灣士林地方法院八十七年度訴字第六○二號，
中華民國八十八年九月十四日第一審判決（起訴案號：臺灣士林地方法院檢察署八十
七年偵字第五六七六號），提起上訴，本院判決如左：
    主      文
原判決關於行使偽造私文書部分撤銷。
甲○○連續行使偽造私文書，足以生損害於他人，處有期徒刑拾月，台灣中小企業銀
行民國八十五年八月十日取款憑條上偽造之「乙○○」署押壹枚沒收。
    事      實
一、甲○○因受僱乙○○擔任看護工作而認識，嗣於民國八十五年五月中旬某日，因
    乙○○在台北市○○○路馬偕醫院（公訴人誤植為淡水鎮馬偕醫院）住院期間，
    惟恐身邊之財物遭竊，遂將其所有之郵政儲金簿、臺灣中小企業銀行存摺及前開
    金融機關之開戶印章、提款卡等物交付予甲○○代為保管。詎甲○○在未徵得乙
    ○○同意之情況下，竟意圖為自己不法之所有基於概括之犯意，連續於：(一)八十
    五年六月二十七日，持其所保管之郵政儲金簿、印章，至臺北縣淡水鎮○○路十
    二之一號淡水郵局第二支局，盜蓋乙○○之印章於「郵政存簿儲金提款單」上而
    偽造乙○○提款單之私文書，再持交淡水郵局第二支局職員，主張欲領款之意思
    而行使該偽造之私文書，並使郵局職員陷於錯誤，而如數交付其所冒領之乙○○
    存款新臺幣（下同）四十萬元，足以生損害於乙○○及該淡水郵局第二支局；(二)
    復於八十五年八月十日，持其所保管之臺灣中小企業銀行存摺及印章，至臺北縣
    蘆洲市○○街四十二號臺灣中小企業銀行蘆洲分行，盜蓋乙○○之印章及偽造「
    乙○○」之署押於「取款憑條」上而偽造乙○○取款憑條之私文書，再持交臺灣
    中小企業銀行蘆洲分行行員，主張欲領款之意思而行使該偽造之私文書，並使銀
    行行員陷於錯誤，而如數交付其所冒領之乙○○存款三十萬元，足以生損害於乙
    ○○及臺灣中小企業銀行蘆洲分行，甲○○詐得前開款項後即用於投資靈骨塔買
    賣之用。迄八十六年四月，乙○○向銀行及郵局查詢後，始得知上情。經乙○○
    多次催討，甲○○僅返還十萬元。
二、案經被害人乙○○訴由台北縣警察局淡水分局報請臺灣士林地方法院檢察署檢察
    官偵查起訴。
    理      由
一、訊據被告甲○○坦承受託保管乙○○郵政儲金簿、臺灣中小企業銀行存摺及印章
    、提款卡，並持該郵局儲金簿、銀行存摺及印章於右揭時、地填寫提款單、取款
    憑條提款等情，惟另辯稱：伊係先徵得乙○○之同意始前往提款，並無詐欺或偽
    造文書之情云云。惟查：
    (一)右揭事實，業據告訴人乙○○指訴綦詳，且有被告甲○○於事發後所開立，用
      以償還詐領款項之支票二紙、本票一紙附卷可稽。又告訴人乙○○之帳戶，分
      別於右揭時、地，經人以乙○○名義，分別填寫提款單、取款憑條，領取四十
      萬元、三十萬元，亦有五股郵局八十七十月二十三日第0000000─○二
      號函所附郵政存簿儲金提款單、郵政存簿儲金每日活動存提詳情表各一紙，及
      臺灣中小企業銀行蘆洲分行八十七年九月十八日八七蘆洲字第○二一○九號函
      所附取款憑條一紙在卷足憑，足見被告此部分自白與事實相符。
    (二)至被告事前是否徵得告訴人同意乙節，被告甲○○辯稱：伊是打電話向他（指
  告訴人）借的，有經過他同意，我說要用那筆錢，他就說好，未說原因及金額
      ，也未約定利息、寫借據云云，惟告訴人乙○○則堅稱：伊與被告非親非故，
      不會無故借她錢（均見原審八十八年一月二十五日訊問筆錄）。徵諸被告領取
      第一筆四十萬元之款項時，不過擔任告訴人之看護月餘，以二人關係之疏，領
      取金額之鉅，竟僅憑一通電話即同意借款，復未說明借款金額及原因，亦未約
      定利息及書立借據，在在均與常理相違。況且，被告除於右揭時、地以提款單
      、取款條提領合計七十萬元之現金外，被告自八十五年五月三十日起，迄同年
      九月二十八日止，亦曾多次以乙○○交付之郵局提款卡提領，合計四十餘萬元
      （另涉刑法第三百三十九條之二罪行未據起訴，詳後），有前揭郵政存簿儲金
      每日活動存提詳情表在卷足憑，就此，被告亦自承不是每次借錢都有問告訴人
      ，只是跟告訴人說需要用錢（原審八十八年八月三十一日審理筆錄），惟告訴
      人乙○○係七十多歲行動不便之老者，經濟並非寬裕之人，實不可能僅憑一通
      電話即毫無原由、無限制地一再允許被告將存款提領一空，被告所稱經告訴人
      同意云云，顯難採信。
    (三)參以被告領得款項，依被告所述，係用於投資買靈骨塔（原審八十八年八月三
      十一日審理筆錄），並非用於急迫之途。而被告擔任告訴人二十四小時之看護
      工，日薪一千八百元，亦非甚具資力之人，甚且，其事後用以償還告訴人之支
      票，亦係以數千元所購得之「芭樂票」（原審八十八年八月三十一日審理筆錄
      ），顯見被告確無力清償此筆款項，告訴人在無任何擔保之情況下，實無可能
      同意被告提領其所有之存款一百一十餘萬元（含提款機提領之四十餘萬元），
      用以投資靈骨塔買賣，益徵被告所辯之不可採。
    綜上，被告甲○○犯行洵堪認定，應依法論科。
二、被告分別盜蓋告訴人乙○○之印章於郵局提款單、臺灣中小企業銀行取款憑條，
    同時偽造「乙○○」之署押於前揭取款憑條之上，而偽造乙○○取款之私文書，
    ，再分別持交金融機構之工作人員，主張欲領款之意思而行使之該偽造之私文書
    ，使前揭金融機構人員誤信為乙○○本人或經乙○○授權之人提款，而分別交付
    四十萬元、三十萬元，足以生損害於前述郵局及銀行核其所為，係犯刑法第二百
    十六條、第二百十條之行使偽造私文書罪，及第三百三十九條第一項之詐欺取財
    罪。被告盜蓋告訴人乙○○之印章於郵局提款單，及盜蓋乙○○之印章、偽造「
    乙○○」署押於臺灣中小企業銀行取款條上之行為，為偽造私文書之部分行為，
    均不另論罪；偽造私文書後，復持以行使，偽造之低度行為應為行使之高度行為
    所吸收，僅論以行使之罪。被告先後二次行使偽造私文書、詐欺取財犯行，時間
    緊接、犯罪構成要件相同，顯係基於概括犯意為之，應依連續犯論以一罪，並加
    重其刑。被告所犯前開行使偽造私文書、詐欺取財二罪間，有方法結果之牽連關
    係，應從一重以行使偽造私文書罪論處。被告於八十五年六月二十七日所犯如右
    揭事實欄一、(一)所載之行使偽造私文書、詐欺取財犯行，雖未經公訴人記載於起
    訴書，惟此部分與前揭起訴論罪科刑部分有連續犯之裁判上一罪關係，為起訴效
    力所及，本院自得併予審理，附此敘明。
三、原審予以論科，固非無見，惟查「意圖為自己不法之所有」乃刑法第三百卅九條
    第一項之犯罪構成要件之一，原審論以詐欺罪，而於原判決事實欄漏未認定並記
    載上開要件，不無微瑕；被告上訴，仍執陳詞，否認上犯罪，雖無理由，然原判
    決此部分既有可議，仍應撤銷改判。爰審酌被告犯罪之一切情狀，量處如主文第
    二項所示之刑。台灣中小企業銀行八十五年八月十日取款憑條上偽造之「乙○○
    」署押一枚，依刑法第二百十九條規定，應予沒收。
四、公訴意旨另以：(一)被告於看護期間，得知乙○○將其所有之台灣中小企業銀行及
    郵局之存摺、印鑑章等置放於馬偕醫院病房床頭櫃之抽屜內，竟萌不法所有之意
    圖，趁乙○○不注意之際，予以竊取；(二)於八十五年八月十日，持所竊之存摺、
    印鑑章至郵局，盜用乙○○之印鑑章於領款單上，並持以向郵局為提款之意思表
    示，致使郵局之承辦人員，誤以為是乙○○本人提領，為其九萬六千八百三十一
    元，因認被告因上開行為另涉竊盜、詐欺、行使偽造私文書犯嫌。訊據被告甲○
    ○堅決否認有何右揭犯行，辯稱：係告訴人將印章、存摺交付伊保管，伊亦未竊
    取存摺、印章等語。
    本院經查：
    (一)告訴人乙○○為年逾七旬之老者，記憶並非甚為清晰明確，公訴人未向相關金
      融機構調取提款資料以為佐證，且於傳訊被告一次未到後，即完全依告訴人指
      訴之情提起公訴，致除右揭事實欄一、(二)部分與事實相符外，餘均出入甚大，
      先予敘明。
    (二)告訴人於檢察官訊問時即陳稱銀行、郵局存摺及印章均交由被告保管，因伊無
      其他親人故交予被告保管（偵查卷第十四頁背面），其於本院第一次訊問時雖
      另稱未將存摺、印章交予被告保管（原審八十七年八月二十六日訊問筆錄），
      惟嗣復改稱存摺係伊雇被告當看護時交付被告保管，印章、提款卡亦是，交給
      被告時郵局只剩九萬多元（原審八十七年九月二十五日訊問筆錄），且其於本
      院另次訊問時亦稱：有叫被告領出七十萬元，但被告未領，騙我說已領出（原
      審八十八年一月二十五日訊問筆錄）等語，顯見告訴人確有將印章、存摺交付
      予被告保管之情（此觀後述被告曾為告訴人存款亦可佐證），是公訴人認被告
      竊取存摺、印章，顯有誤會。又被告保管上揭存摺、印章，嗣經將告訴人帳戶
      存款提領一空，該存摺、印章對被告言已不具財產利益，惟因恐告訴人發現盜
      領之情，始遲延返還時間（郵局存摺係於原審訊問時當庭交付告訴人），尚難
      認被告就存摺、印章有易持有為所有之不法意圖。
    (三)另查經本院就乙○○郵局帳戶「郵政存簿儲金每日活動存提詳情表」核閱再三
      ，均未發現有何公訴人所指：八十五年八月十日，持存摺、印鑑章至郵局，盜
      用乙○○之印鑑章於領款單上，並持以向郵局為提款之意思表示，致使郵局之
承辦人員，誤以為是乙○○本人提領而交付九萬六千八百三十一元之交易紀錄
      （被告惟一一次以提款單提領，即係犯罪事實欄一、(一)所載八十五年六月二十
      七日提款四十萬元，且該帳戶提款紀錄，亦無任何一次提款金額為「九萬六千
      八百三十一元」之交易），是公訴人所指被告此部分之行使偽造私文書、詐欺
      犯行，顯難成立。
    綜上，公訴人所指右揭被告另涉竊盜、詐欺、行使偽造私文書之犯行，其犯罪嫌
    疑顯有未足，本應無罪之諭知，惟公訴人以之與前揭起訴論罪科刑部分為裁判上
    一罪提起公訴，爰不另為無罪之諭知，附此敘明。
五、至被告甲○○自八十五年五月三十日起，迄同年九月二十八日止，連續多次以乙
    ○○所交付保管之提款卡盜領乙○○郵局存款之犯行，於行為時固成立刑法第三
    百三十九條第一項之詐欺取財罪，惟被告行為後，刑法已於八十六年十月八日修
    正公布部分條文，並於同年月十日生效施行，該法修正後增訂第三百三十九條之
    二第一項之規定，明文規定以不正方法由自動付款設備取得他人之物罪，與修正
    增訂前所應適用之同法第三百三十九條第一項之罰則相比較，依刑法第二條第一
    項前段之規定，自應適用裁判時法即該增訂條文論處，故被告以提款卡冒領乙○
    ○存款部分，係犯刑法第三百三十九條之二第一項之以不正方法由自動付款設備
    取得他人之物罪，與前揭起訴部分係偽造取款憑條向銀行行員詐領現款所構成之
    刑法第三百三十九條第一項詐欺取財罪，二者行為態樣顯不相同，自非基於概括
    犯意所為，難認有連續犯之裁判上一罪關係，此部分既未經起訴，本院自無由加
    以審理，應由檢察官另行偵辦，附此敘明。
據上論斷，應依刑事訴訟法第三百六十九條第一項前段、第三百六十四條、第二百九
十九條第一項前段，刑法第二百十六條、第二百十條、第三百卅九條第一項、第五十
六條、第五十五條、第二百十九條，罰金罰鍰提高標準條例第一條前段，判決如主文
。
本案經檢察官鄭富銘到庭執行職務。
中     華     民     國    八十九   年      二        月      二        日
                             臺灣高等法院刑事第廿五庭
                                 審判長法  官  許  國  宏
                                       法  官  洪  光  燦
                                       法  官  袁  從  楨
右正本證明與原本無異。
如不服本判決應於收受送達後十日內向本院提出上訴書狀，其未敘述上訴之理由者並
得於提起上訴後十日內向本院補提理由書（均須按他造當事人之人數附繕本）。
                                       書記官  王  忠  良
中     華     民     國    八十九   年      二        月      三        日
附錄：本案論罪科刑法條全文
刑法第二百十六條
行使第二百十條至第二百十五條之文書者，依偽造、變造文書或登載不實事項或使登
載不實事項之規定處斷。
刑法第二百十條
偽造、變造私文書，足以生損害於公眾或他人者，處五年以下有期徒刑。
刑法第三百三十九條第一項
意圖為自己或第三人不法之所有，以詐術使人將本人或第三人之物交付者，處五年以
下有期徒刑、拘役或科或併科一千元以下罰金。


司法院資訊處製作；財團法人民間司法改革基金會備份。
